臺灣高等法院刑事判決　　　　　 96年度重上更(三)字第203號
上　訴　人　臺灣臺北地方法院檢察署檢察官
被　　　告　甲○○
　　　　　　　　　　現另案於臺灣桃園女子監獄執行中
指定辯護人　黃柏彰律師
上列上訴人因被告偽造有價證券等案件，不服臺灣臺北地方法院
88 年度訴字第1388號，中華民國89年2月3日第一審判決（ 起訴
案號：臺灣臺北地方法院檢察署88年度偵字第13794號 ），提起
上訴，經判決後，由最高法院第3次發回更審，本院判決如下：
    主  文
上訴駁回。
    理  由
一、公訴意旨略以：被告甲○○曾犯詐欺罪，經法院判處有期徒
    刑七月，甫於民國（下同）八十七年十二月十九日執行完畢
    ，猶不思悔改，復於八十八年一月間，經友人介紹獲悉丙○○所經營之連產實業有限公司（下稱連產公司）需款週轉，
    乃與丙○○洽談其願提供座落花蓮之土地一筆供連產公司向
    銀行辦理貸款，而由甲○○佔有連產公司百分之四十股份以
    為報酬，經丙○○首肯後，為增加貸款信用額度，乃由丙○○及甲○○出面與擬貸款之臺灣中小企業銀行永吉分行（下
    稱銀行）洽商，先以連產公司名義申請甲存帳號一○六六二
    號支票使用。嗣於八十八年三月六日支票己經銀行核准可供
    使用時，被告至銀行得悉銀行承辦人員乙○○將送支票本與
    丙○○使用，即萌意圖為自己不法之所有，向乙○○佯稱伊
    可代為轉交與丙○○，使乙○○信以為真，乃交付該行所發
    之ＡＵ一○四四五一號至0000000號支票一本與被告
    ，被告於取得支票本，復意圖供行使之用，盜刻連產公司、
    丙○○之印鑑章，蓋用於支票上並偽造ＡＵ一四○四五一、
    一四○四五四、一四○四五五、一四○四五七、一四○四六
    ○、一四○四六五號支票六紙，持向陳麗珍等人行使購買珠
    寶等物，嗣因支票持有人屆期提示，不獲付款，經銀行通知
    丙○○，丙○○向乙○○查詢始知上情，因認被告涉犯刑法
    第二百零一條第一項行使偽造有價證券、同法第三百三十九
    條第一項詐欺取財等罪嫌。
二、按犯罪事實應依證據認定之，無證據不得認定犯罪事實；又
    不能證明被告犯罪者，應諭知無罪之判決；刑事訴訟法第一
    百五十四條第二項、第三百零一條第一項分別定有明文。又
    犯罪事實之認定，應憑真實之證據，倘證據是否真實尚欠明
    確，自難以擬制推測之方法，為其判斷之基礎；而認定犯罪
    事實之證據係指足以認定被告確有犯罪行為之積極證據而言
    ，該項證據自須適合於被告犯罪事實之認定，始得採為斷罪
    資料，最高法院著有五十三年臺上字第六五六號、二十九年
    上字第三一○五號判例可參。且刑事訴訟上證明之資料，無
    論其為直接或間接證據，均須達於通常一般之人均不致有所
    懷疑，而得確信其為真實之程度，始得據為有罪之認定，若
    其關於被告是否犯罪之證明未能達此程度，而有合理懷疑之
    存在，致使無從形成有罪之確信，根據「罪證有疑，利於被
    告」之證據法則，即不得遽為不利被告之認定，亦有最高法
    院七十六年臺上字第四九八六號判例可稽。其以情況證據（
    即間接證據）斷罪時，尤須基於該證據在直接關係上所可證
    明之他項情況事實，本乎推理作用足以確證被告有罪，方為
    合法，不得徒憑主觀上之推想，將一般經驗上有利被告之其
    他合理情況逕予排除，此觀諸最高法院三十二年上字第六七
    號判例自明。另告訴人之告訴，係以使被告受刑事訴追為目
    的，是其陳述是否與事實相符，仍應調查其他證據以資審認
    （最高法院五十二年臺上字第一三○○號判例意旨參照）。
三、公訴意旨認被告涉犯上開行使偽造有價證券、詐欺等罪嫌，
    無非係以告訴人連產公司負責人丙○○指訴，以及證人乙○○、王莊翠屏亦證稱被告取得支票簿時曾表示將會轉交告訴
    人，足證告訴人所為否認授權刻製印章使用支票之情形不虛
    ，並以告訴人若為確保被告投資權益而交被告使用，何以竟
    於開戶當時不即刻製印鑑交予被告、而仍蓋用告訴人公司原
    有之印鑑？據此推認申請支票簿之始意限於增加貸款信用額
    度，進而指被告於未經開戶銀行核准連產實業有限公司申請
    貸款之情形下猶對外簽發支票、且未存入款項以供兌領有違
    常情，以及被告業已自承刻製印鑑章、簽發支票購物等語，
    為其主要論據。
四、訊據被告固坦承有刻製連產公司、丙○○之印鑑章，並簽發
    上開支票購物等情，惟堅決否認有何偽造支票、詐欺等情事
    ，辯稱略以：八十八年初，渠經洪舜虎、王莊翠屏游說而與
    丙○○協議，提供花蓮王先生之不動產為連產公司擔保向銀
    行申請貸款合作經營，雙方言明為保障被告投資利益，此部
    分貸款所得投資款項由被告負責保管運用，丙○○希望支票
    印鑑不要與公司印鑑相同，所以同意被告刻製公司名義大小
    印章以供處理此部分業務（含開立支票及信用狀）使用，系
    爭支票帳戶乃係申辦貸款時應銀行要求為作往來業績而開立
    ，丙○○原已承諾在支票到期之前協同辦理變更印鑑手續，
    被告為與銀行建立往來業績而開始對外簽發支票行使，並將
    票款逐一存入帳戶以備兌現，惟因嗣後銀行未准核撥貸款，
    丙○○竟反悔不辦印鑑變更並向銀行謊報票據遺失等語。
五、按刑法上所謂偽造有價證券，以無權簽發之人冒用他人名義
    簽發為要件，如果行為人基於本人之授權，或其他原因有權
    簽發者，則與無權之偽造行為不同（最高法院五十三年臺上
    字第一八一○號判例意旨參照）。鑑於雙方就被告簽發本案
    支票之原因與權限有無等節各執其詞，依照通常生活經驗，
    倘若被告未能合理交代其以他人名義簽發票據之法律依據，
    則此項冒用他人名義之行為即非不得據以佐證告訴人之指訴
    ；反之，若被告所辯在事理上尚非全然無因，根據「罪證有
    疑，利歸被告」之無罪推定法則，即不得徒憑告訴人片面否
    認授權之事實而命被告負擔排除一切臆測自證無罪之責。是
    本案首應審究者，厥為被告是否曾獲告訴人同意刻製印章、
    簽發支票？
六、經查：
  (一)證人洪舜虎於偵查及原審證稱：丙○○因連產公司資金不足
    ，經其介紹由被告提供不動產向銀行申辦抵押借款，約定連
    產公司原有帳務仍由丙○○自行處理，被告則全權處理由其
    提供不動產所貸得之資金往來，本案支票帳戶係作業績而應
    銀行要求開立，因雙方帳務分立，丙○○要被告自行刻製印
    章使用，雙方約定由被告自己負責支票帳戶之兌現，每個月
    結帳一次等語（見第一四八九五號偵查卷第三二、三三頁，
    原審卷第五三頁），核與證人王莊翠屏於偵查證稱：「（王
    與陳有約定由王提供土地向銀行貸款？）丙○○經營之連產
    公司需要資金週轉」、「（為何找上甲○○？）洪舜虎先生
    介紹，甲○○剛好有一筆資金，就間接介紹進來」、「（後
    來王有無拿花蓮土地抵押借款？）有，實際情形土地是否是
    她的，不知道」等語（見第一四八九五號偵查卷第七○頁反
    面）相符，復有本院更一審卷附由被告庭呈之不動產買賣契
    約書、土地所有權狀可查，足見被告辯稱：渠經由洪舜虎、
    王莊翠屏介紹與告訴人協議合作投資事宜，由伊提供不動產
    向銀行抵押借款，為求銀行實績而開立支票帳戶，伊有得到
    告訴人同意刻製印鑑章、簽發支票之辯解，實非無據。告訴
    人丙○○事前既同意刻製印鑑章、簽發支票使用，即不能因
    事後貸款未予核准即倒果為因謂告訴人丙○○無可能同意被
    告另刻製印鑑章、簽發支票使用。
  (二)證人洪舜虎雖於本院更一審時證稱：當初介紹購買花蓮土地
    ，合約書之內容是要銀行履約，不是用在連產公司，後來介
    紹被告與丙○○認識後，他們建議要用土地向銀行貸款，但
    我提醒如果沒有銀行履約，王大哥（指地主王秋丁）不會接
    受」等語（本院更一審九十二年五月十九日訊問筆錄）等語
    ，核與被告陳稱其與丙○○協議打算以土地向銀行貸款乙節
    相符，縱事後未順利取得銀行核放貸款，但亦無從反證被告
    所述不實。告訴人丙○○於本院亦直承被告想要拿土地去銀
    行作為增資‧‧‧當時伊有同意（見本院95年10月26日筆錄
    ）。另證人即銀行職員乙○○亦在本院證稱，確有以系爭土
    地提出申請貸款，後來因丙○○負責之另一家公司對銀行有
    倒閉之不佳記錄，且這家連產公司亦有六千萬元呆帳，公司
    財務不良才未核貸等語（見本院95年11月30日及96年11月13
    日筆錄）。足認被告所辯曾與陳蓮子協議以土地貸款作為增
    資之事，其後未能貸得款項乃銀行未予核准貸給，自非被告
    事前所能預見。另最高法院第一次發回更審意旨以證人王莊
    翠屏於檢察官偵查證稱：「丙○○公司需要資金週轉，才由
    被告拿花蓮土地向銀行貸款。嗣因銀行去調查地主，地主說
    被告一毛錢都沒付，故貸款未辦成」（見一四八九五號偵查
    卷第七十頁背面）等語，認有傳訊土地所有人調查上開證詞
    是否屬實之必要。經依職權傳喚證人即系爭土地所有權人王
    文源、王秋丁等人到庭分別證述：「因買方未付錢，土地買
    賣合約並未履行，也沒有辦理過戶，買賣如果成功，對方是
    否要拿去設定擔保，我們不知道，因為土地都是我們父親在
    處理」等情相符（本院更一審九十二年五月十九日、六月二
    日訊問筆錄參照），足見證人王莊翠屏上開證詞，應屬可信
    。縱被告對於土地款未付，然一般土地買賣當以貸款後始以
    貸得款項清償價金，此並不影響被告曾提出申貸之事實。
  (三)證人即銀行職員乙○○雖於偵查中證稱連產公司申請之支票
    本原要送給丙○○，因被告到銀行來，遞一張連產公司副董
    名片，伊就將支票本交給被告，沒想到被告沒交給丙○○，
    一個月後因支票存款不足通知丙○○，丙○○才說他無拿到
    支票本，直到退票，丙○○才知支票本未送到等語。惟其於
    本院審理時則稱「我當初是要出門拿支票給連產公司負責人
    ，當時我看到被告，因之前有拿過名片，知道他是該公司副
    董，所以把支票交給他」等語，是證人乙○○本即認識被告
    ，且知悉被告係連產公司副董，而非交付系爭支票簿予被告
    時，因被告突然交付名片始知被告係連產公司副董。證人即
    連產公司會計陳慧敏於原審法院雖證稱：第一張支票跳票，
    我沒接到銀行通知，也不清楚（跳票之事）到第二張支票跳
    票銀行通知，我才知道等語（原審上訴字第七十一頁），而
    與證人曾秀祝於原審所證不同，然查證人陳慧敏為連產公司
    之員工，而丙○○為連產公司負責人，其所為之證詞就被告
    及丙○○間具有重大利害衝突關係存在，衡之常情，實難期
    待其能客觀公正陳述，其所述未對被告有利，也無法證明丙○○未授權不利被告之中性說詞仍屬當然，自不能因此即反
    而稱曾秀祝有利被告之證言為不實，何況證人曾秀祝與被告
    或丙○○間並不具任何利害關係存在，其所證述較具真實性
    而可採信。
  (四)丙○○雖於本院更一審理時，陳稱：「被告根本沒有土地來
    讓連產公司辦貸款」等語，然丙○○前於偵查中自承：「被
    告提供不動產給銀行辦抵押，因銀行要有存款往來業績，所
    以申請支票使用，當時公司資本額五千萬元，有一筆六千萬
    元帳未收回，口頭約定等抵押借款之額度出來後，再協商如
    何給被告保障」（第一四八九五號偵查卷第三三頁）等語，
    除與被告所辯情節相符外，亦與證人即銀行職員乙○○於偵
    查及本院證稱：「本件抵押借款未被銀行接受，係因連產公
    司財務狀況不好，及被告提供之土地價值雖有一億多元，但
    土地買賣有問題，銀行發現時支票已交給連產公司使用，後
    來才不敢貸款給他們」等情（同前偵查卷第三○頁）互核一
    致，足見上開支票帳戶與申請支票使用確係由丙○○會同被
    告共同為之，則被告辯稱開立支票帳戶並由其保管支票係雙
    方協議出之保障投資權益之方式，亦非無可能。又被告堅稱
    其於銀行人員到公司辦理支票申請事宜時有在現場，並與銀
    行人員交換名片，亦據證人乙○○於本院更一審調查時到庭
    結證屬實（本院九十二年五月十九日訊問筆錄參照），於本
    院亦承認土地貸款之事，係銀行經理主動找告訴人，告訴人
    有同意（本院95年10月26日筆錄），何以丙○○反而堅稱被
    告當時並不在場？則告訴人丙○○其所為指訴是否屬實，即
    非無疑。至證人乙○○雖於偵查中另證稱：「支票本要送丙○○，剛好甲○○到銀行來，她又遞一張公司副董名片，我
    就交給甲○○，沒想到她沒交給丙○○，丙○○一個月後因
    支票存款不足通知陳，陳先生才說他無拿到支票」、「但到
    退票他（指告訴人）才知道」（同前偵查卷第三○、三二頁
    ），而證人王莊翠屏於偵查中亦證稱：「銀行叫王拿支票給
    陳董，她叫我先走，她自己要拿給陳董，拿到支票本分開時
    她說要給陳董」（同前偵查卷第七二頁反面）等語，告訴人
    丙○○據此主張被告明知自己並無收受並簽發該支票本之權
    限，且未依銀行承辦人員囑託將支票本轉交丙○○云云。然
    查，證人乙○○僅係銀行承辦人員，對於被告與丙○○間合
    作協議內容並不知悉，縱被告未依乙○○指示將支票本交予
    丙○○，亦與被告有無得到丙○○授權簽發支票乙節無關。
    況經商之人對其營業內部約定恆無對外揭露之必要，被告向
    開戶銀行領取其以連產公司（負責人記載為丙○○）名義請
    領之支票簿，縱如證人乙○○、王莊翠屏所述曾經表示將轉
    交丙○○，然而自認定犯罪事實須依積極證據而為嚴格證明
    之法則而論，亦與被告及丙○○間具體內部關係之事實判斷
    缺乏必然之證據關連，仍不足以補強丙○○所為不利被告之
    陳述。
  (五)證人尤仲清於警訊稱被告以0000000號支票向其購買
    衣服，然其於本院更一審調查時亦稱被告後來拿錢來還（本
    院九十二年五月十九日訊問筆錄），證人即收受被告簽發支
    票之陳麗珍、曾秀祝亦分別證實曾向連產公司電詢被告與該
    公司之關係、經該公司人員答覆確認被告為副董事長無誤，
    曾秀祝更明言經該公司職員告知甲○○所開支票可以收受（
    第一三七九四號偵查卷第一○頁、原審卷第八八頁），苟丙○○並未授權或同意被告簽發連產公司名義之支票，何以該
    公司職員均有如上認知？足見被告辯稱簽發支票業已獲得丙○○之同意及授權，信而有徵。至丙○○雖以證人陳麗珍於
    本院更一審調查證稱：「（你打電話給連產公司是何人接電
    話的？）是一個小姐接電話，他告訴我，他下班了，我只是
    要確認甲○○是否是連產公司的人，我沒有問他的職務」（
    本院更一審九十二年五月十九日訊問筆錄參照）等語，主張
    證人陳麗珍當時並未詢問得知被告之職稱，指稱該證人之警
    詢筆錄並不實在云云。然本案案發迄今逾四年，證人或有記
    憶模糊、乃至錯誤之可能，而證人陳麗珍前於案發後之八十
    八年五月二十二日接受警詢時業已明白證稱：「被告遞名片
    表示她是連產公司副董事長，我有打電話到連產公司求證，
    該公司人員表示被告是副董事長沒錯」等語，尚難以其事後
    變更之證詞作為不利被告認定之依據。況自上開證人曾秀祝
    之證詞可知，斯時連產公司職員非但均知被告掛名副董事長
    ，甚且對外表示被告有權簽發連產公司名義之支票，足見被
    告一再辯稱自己認為已受有公司授權簽發支票之說法，尚非
    無據。且查證人即銀行職員乙○○於本院證稱「（你們看到
    他退票，有無通知補款？）我們銀行一定會通知」等語，則
    顯然於第一張退票時，銀行既經通知公司補款，告訴人自無
    不知之理。告訴人指稱退票補款之事伊不知云云，自難據採
    。
  (六)告訴人雖以偽造有價證券罪為即成犯，不因行為人事後自行
    補足帳戶存款註銷退票紀錄而有所不同云云。然查，被告所
    領取之支票簿中，除公訴人所指ＡＵ一四○四五一、一四○
    四五四、一四○四五五、一四○四五七、一四○四六○、一
    四○四六五號支票六紙之外，另紙0000000號支票同
    經被告以連產公司名義簽發行使（票載發票日八十八年四月
    十日，面額新臺幣七十二萬元），經執票人於八十八年四月
    十二日提示後，由銀行通知連產公司補款，旋於同月十三日
    辦理註銷退票紀錄，有該分行八九永吉字第○一一四九號函
    附卷足憑（本院上訴卷第八二頁），據丙○○所陳，此註銷
    退票紀錄手續係由被告前往銀行辦理，並非公司所知悉（本
    院上訴卷第一○九頁、本院更一審九十二年七月九日審判筆
    錄參照），雖其否認接獲銀行通知補款，並稱疑係被告先以
    電話逕向銀行洽辦相關手續云云，惟與上述銀行函覆本院所
    敘情形及證人乙○○所供顯不相符，是其立於與被告利害關
    係相反地位空言指摘銀行所具書證不實，並非可採。丙○○
    既於八十八年四月十二日即因接獲銀行通知而得悉系爭支票
    簿業已開始簽發流通，對於發生退票之情形未見即時掛失追
    究，反而轉知被告前往銀行補款註銷退票紀錄，遲至同月二
    十日始就該支票簿內簽發之其他支票申報止付，所具止付通
    知書又由連號票據剔除前述先此轉知被告註銷退票紀錄之0
    000000號支票（第一四八九五號偵查卷第一三頁），
    顯見其在八十八年四月十二日當時對於被告持有連產公司支
    票簿並以該公司名義簽發行使之事，確係知情而無異議，益
    徵證人洪舜虎、曾秀祝、陳麗珍等所為有利被告之證詞屬實
    。綜上，告訴人丙○○之告訴乃欲使被告受追訴判刑，其指
    訴並不具客觀性，自不得僅因告訴人片面否認授權，遽為不
    利於被告之推斷。
  (七)關於被告辯稱丙○○前曾允諾於支票到期前協同辦理印鑑變
    更一事，訊據丙○○固然否認上情，本院上訴審函詢付款銀
    行，亦據函覆並未通知連產公司變更印鑑（見上開八八永吉
    字第○一一四九號函）。惟查，被告在丙○○向銀行辦理掛
    失止付前，確曾於八十八年四月十二日依丙○○通知就其所
    簽發票據備款辦理註銷退票紀錄，而在同年四月二十二日仍
    因不知丙○○業已辦理票據掛失而向銀行存入票款以備提兌
    ，亦有送款簿存根影本在卷可稽（原審卷第七九頁），非但
    顯見被告始終並無使所簽發票據不獲支付意圖，亦足佐證其
    在簽發支票當時確係預期將因及時變更印鑑而使支票得以順
    利兌領，其所為約定變更印鑑辯解非無可採。至公訴人以系
    爭支票帳戶若真為確保被告投資而交由被告使用，何以不另
    刻印鑑章交與被告保管使用，且系爭支票購買與業務無關之
    珠寶，又未存入款項供支票兌現，而認當時申請支票，僅為
    增加貸款信用額度而已，雖非無見，惟以丙○○當時已無資
    金足以週轉使用，其向中央信託局標購之黃金，須以現金支
    付或以不動產擔保，已據證人洪舜虎供證甚明，復為丙○○
    所不爭，則系爭支票既無法用以標購黃金，而丙○○之工廠
    ，因無黃金以生產電鍍用之金粉，則欲使用系爭支票，自是
    交由提供土地抵押之被告使用方為合理，而當時依被告與丙○○之協議，連產公司因被告加入投資而內部分為二部分，
    申請支票時係由證人乙○○到連產公司辦理，由連產公司會
    計蓋用公司印鑑章於申請書上，並由丙○○先在支票簽收單
    上預先蓋章簽收後，交給乙○○等情，固據乙○○證述明確
    ，惟以支票申請下來之後要交給被告使用之事實應為核貸銀
    行所不樂見，丙○○不願核貸銀行知悉，而採先領取支票由
    被告先使用，於發票期日前，再由丙○○配合變更印鑑方式
    ，使此一期間內，連產公司仍繼續使用其公司原有印鑑，而
    授權被告另刻公司大小章以簽發支票，丙○○則以日後是否
    變更印鑑來控制被告，被告所陳之情核與上開事證相符，就
    令與一般商業交易常態有所出入，亦屬雙方基於私法自治下
    投資合作協議。且被告既已取得連產公司授權，該授權並未
    言明支票用途，縱事後貸款未獲銀行核放，乃至被告持用支
    票購買與公司業務無關之珠寶等物，核屬被告與連產公司、
    丙○○間之民事財務糾紛，尚無從據以認定被告未獲授權而
    簽發支票。
  (八)況本案土地貸款經永吉分行於八十八年四月十四日否決核貸
    ，何以連產公司就否決核貸前之支票同意以補足存款方式註
    銷退票紀錄，而就其後由被告所簽發之支票卻以掛失止付方
    式辦理？諸此均足見被告辯稱丙○○係因貸款遭否決乙事，
    才否認先前雙方協議授權之辯解，合理有據。
  (九)綜上，本案缺乏足以認定被告未獲同意擅自偽造印章及支票
    之證據，根據證人洪舜虎、曾秀祝所為對被告有利之證言，
    其依前與丙○○間所為約定領取支票簿對外簽發行使，自亦
    不生意圖為自己不法所有而詐欺取財之問題，所訴俱屬不能
    證明被告犯罪，本院無從形成被告有罪之合理確信。原審綜
    據全盤調查結果，以卷存事證不足以積極證明被告有罪，並
    針對起訴書所引證人乙○○、王莊翠屏證述聽聞被告於取得
    支票簿時表示將會轉交丙○○一節，敘明如何不能據以形成
    有罪心證之理由，據此諭知被告無罪，在證據法則之適用上
    核無違誤。檢察官上訴意旨仍執前詞指摘原判決不當，為無
    理由，應予駁回。
七、本案關於起訴事實部分既經維持原審所為無罪之判決，與未
    經起訴之其他事實即不生裁判上一罪或實質上一罪之同一案
    件關係。臺灣臺北地方法院檢察署另以該署八十九年度偵字
    第五二九八號偵辦被告涉嫌詐欺等罪，所受理被告涉嫌偽造
    上述支票存款帳戶領用ＡＵ0000000號支票，指該部
    分事實與本案公訴事實具有連續犯之裁判上一罪關係而移送
    併辦，依上述說明即非本院所得審究，應退還原偵查機關另
    為適當之處理。
據上論斷，應依刑事訴訟法第三百六十八條，判決如主文。
本案經檢察官張熙懷到庭執行職務。
中　　華　　民　　國　　96　　年　　12  　月　　11　　日
　　　　　　　　　刑事第一庭審判長法　官  蔡長溪
  　　　　　　　　　　　　　　　　法  官  謝靜恒
        　　　　　　　　　　　　　法  官  陳春秋
以上正本證明與原本無異。
如不服本判決，應於收受送達後十日內向本院提出上訴書狀，其
未敘述上訴之理由者並得於提起上訴後十日內向本院補提理由書
（均須按他造當事人之人數附繕本）。
                                  書記官  李家敏
中　　華　　民　　國　　96　　年　　12　　月　　17　　日
